---
title: "EP03-respuesta-equipo-9"
author: "Grupo 9"
date: "2024-10-08"
output: html_document
---

***Importante***

Antes de comenzar con el análisis solicitado, se hará la importación de las siguientes librerías clave para poder llevar a cabo el estudio, donde estas son: *kableExtra*, *tidyr*, *ggpubr*, *plotly*, *ggplo2*, *ggpattern*, *pwr*.

```{r, echo = F, message = F}
if(!requireNamespace('kableExtra', quietly = TRUE)){
  install.packages('kableExtra')
}
if(!requireNamespace('tidyr', quietly = TRUE)){
  install.packages('tidyr')
}
if(!requireNamespace('ggpubr', quietly = TRUE)){
  install.packages('ggpubr')
}
if(!requireNamespace('plotly', quietly = TRUE)){
  install.packages('plotly')
}
if(!requireNamespace('ggplot2', quietly = TRUE)){
  install.packages('ggplot2')
}
if(!requireNamespace('ggpattern', quietly = TRUE)){
  install.packages('ggpattern')
}
if(!requireNamespace('pwr', quietly = TRUE)){
  install.packages('pwr')
}
library('kableExtra')
library('tidyr')
library('ggpubr')
library('plotly')
library('ggplot2')
library('ggpattern')
library('pwr')
```

##### Diccionario
*Error Tipo I: rechazar la H0 en favor de HA cuando H0 es en realidad verdadera*
*Error Tipo II: no rechazar H0 en favor HA cuando HA es en realidad verdadera*

##### Contexto


En una planta química hay dos máquinas que envasan detergentes industriales en bidones con un volumen de producto que sigue una distribución normal con desviación estándar de 1 litro. La ingeniera a cargo de la planta debe asegurar que los bidones se están llenando con una media de 10 litros. Pero ella tiene la sospecha de que hay desviaciones en esta media, lo que piensa confirmar usando una muestra aleatoria de 100 envases (50 de cada una de las máquinas). También cree que hay diferencia en el cumplimiento del volumen requerido entre la máquina más antigua y la más moderna, que han de andar por el 90% y 96% de los bidones, respectivamente.

##### Preguntas

##### 1.- Si la ingeniera está seguro de que el verdadero volumen medio no puede ser superior a 10 litros y piensa rechazar la hipótesis nula cuando la muestra presente una media menor a 9,81 litros, ¿cuál es la probabilidad de que cometa un error de tipo I? Para responder, generen un gráfico de la distribución muestral de las medias hipotetizada en donde se marque la zona correspondiente a la probabilidad solicitada, para luego, basándose en este gráfico, calcular el área correspondiente. Tome como ejemplo los scripts presentados en la lectura sobre poder estadístico.

R: Según enunciado, se nos pide obtener la probabilidad de cometer un error de *tipo I*, donde la región de rechazo será para un valor de media menor a 9.81 litros.

De esa forma, los datos recolectados por enunciado con el fin de graficar el problema son los siguientes:

```{r, echo = F, message = F, warning = F}
n <- 100
media_nula <- 10
z_critico_inferior <- 9.81
sigma <- 1 
SE <- sigma / sqrt(n)
alpha <- 0.05

tabla <- data.frame("Variable" = c("n",
                                   "media nula",
                                   "z crítico inferior",
                                   "sigma",
                                   "error estandar"),
                    "Valor" = c(n,
                                media_nula,
                                z_critico_inferior,
                                sigma,
                                SE))
tabla <- kable(tabla, 
               caption = "Tabla 1.- Valores conocidos") %>%
                kable_styling(full_width = F) %>%
              column_spec(1, bold = T, border_right = T)
tabla
```

Así, el gráfico obtenido donde se muestra la región de rechazo hasta el límite planteado, es el siguiente:

```{r, echo = F, message = F, warning = F}
nivel_significancia <- pnorm(z_critico_inferior,
                             mean = media_nula,
                             sd = SE,
                             lower.tail = T)

g_x_limites <- media_nula + c(-6, 5) * SE
g <- ggplot() + xlim(g_x_limites)
g <- g + labs(y = "Densidad")
g <- g + labs(title = "Distribución muestral de las medias")
g <- g + theme_pubr()

dist_0 <- stat_function(fun = dnorm,
                        args = list(mean = media_nula, sd = SE),
                        geom = "area",
                        colour = "red", fill = "red", alpha = 0.1)
g1 <- g + dist_0
g1 <- g1 + geom_vline(xintercept = media_nula, colour = "red")

z_critico_superior <- qnorm(nivel_significancia/2, mean = media_nula, sd = SE, lower.tail = F)

g2 <- g1 + stat_function(fun = dnorm,
                         args = list(mean = media_nula, sd = SE),
                         geom = "area",
                         xlim = c(g_x_limites[1], z_critico_inferior),
                         fill = "red", alpha = 0.6)
g2
```

Donde, al hacer el cálculo de la probabilidad hasta el z crítico que en este caso es 9.81, se obtiene una probabilidad de `r nivel_significancia`, esta es la probabilidad de cometer un error tipo 1.

##### 2.- Si el verdadero volumen medio de los bidones fuera de 9,9 litros, ¿cuál sería la probabilidad de que la ingeniera, que obviamente no conoce este dato, cometa un error de tipo II? Para responder, agregue al gráfico anterior la verdadera distribución muestral de las medias y marquen (con otro color) la zona correspondiente a la probabilidad solicitada, para luego, basándose en este gráfico, calcular el área correspondiente. También hay ejemplos de este procedimiento en la lectura sobre poder estadístico.

R: En particular, se hará el procedimiento descrito añadiendo lo solicitado al gráfico anteriormente planteado, de esa forma se obtiene el siguiente gráfico:

```{r, echo = F, message = F, warning = F}
media_verdadera <- 9.9
delta <- media_nula - media_verdadera

dist_v <- stat_function(fun = dnorm,
                        arge = list(mean = media_verdadera, sd = SE),
                        geom = "area",
                        colour = "blue", fill = "blue", alpha = 0.1)

g3 <- g2 + dist_v + geom_vline(xintercept = media_verdadera,
                               colour = "blue")

x_ann <- c(media_verdadera, media_nula)
y_ann <- c(dnorm(media_verdadera, mean = media_verdadera, sd = SE),
           dnorm(media_nula, mean = media_nula, sd = SE))
y_ann <- y_ann + 0.01

g3 <- g3 + annotate("segment", x = x_ann[1], y = y_ann[1],
                    xend = x_ann[2], yend = y_ann[2],
                    arrow = arrow(angle = 10, length = unit(0.03, "npc"),
                                  ends = "both", type = "open"))
g3 <- g3 + annotate("text", x = sum(x_ann) / 2,
                     y = y_ann[1] - 0.001,
                    label = "delta", vjust = "top", parse = T)

g4 <- g + dist_0 + dist_v
g4 <- g4 + stat_function(fun = dnorm,
                         args = list(mean = media_verdadera, sd = SE),
                         geom = "area",
                         xlim = c(g_x_limites[1], z_critico_inferior),
                         fill = "blue", alpha = 0.6)
g4 <- g4 + stat_function(fun = dnorm,
                         args = list(mean = media_verdadera, sd = SE),
                         geom = "area_pattern",
                         xlim = c(z_critico_inferior, z_critico_superior),
                         fill = "white", colour = "blue", alpha = 0.3,
                         pattern_spacing = 0.15, pattern_density = 0.4,
                         pattern_fill = "blue", pattern_colour = "blue",
                         pattern_angle = 45, pattern_alpha = 0.3)
g4 <- g4 + annotate("text", x = 50, y = 0.1, label = "poder[inf]",
                    vjust = "top", parse = T)
g4 <- g4 + annotate("text", x = 67, y = 0.04, label = "poder[sup]",
                    vjust = "top", parse = T)
g4 <- g4 + annotate("text", x = sum(x_ann) / 2, y = y_ann[1] - 0.01, label = "beta",
                    vjust = "top", parse = T)
g4 <- g4 + annotate("segment", x = 50, y = 0.087, xend = 52.5, yend = 0.02,
                    arrow = arrow(angle = 10, length = unit(0.03, "npc"),
                                  ends = "last", type = "open"))
g4 <- g4 + annotate("segment", x = 66.5, y = 0.027, xend = 65.5, yend = 0.001, arrow = arrow(angle = 10,
                                                                                            length = unit(0.03, "npc"),
                                                                                            ends = "last", type = "open"))

g4 <- g4 + annotate("segment", x = sum(x_ann) / 2, y = y_ann[1] - 0.023,
                    xend = 57, yend = 0.10,
                    arrow = arrow(angle = 10,
                                  length = unit(0.03, "npc"),
                                  ends = "last", type = "open"))
g4

poder_inf <- pnorm(z_critico_inferior, mean = media_verdadera, sd = SE,
                   lower.tail = T)
poder_sup <- pnorm(z_critico_superior, mean = media_verdadera, sd = SE,
                   lower.tail = F)
poder <- poder_inf + poder_sup

beta <- 1 - poder
```

Así, la probabilidad de obtener un error del Tipo II que viene dado por 1 - poder, es de `r beta`.

##### 3.- Como no se conoce el verdadero volumen medio, genere un gráfico del poder estadístico con las condiciones anteriores, pero suponiendo que el verdadero volumen medio podría variar de 9,6 a 10 litros. Hay un ejemplo de este tipo de gráfico en la lectura sobre poder estadístico.

R: El gráfico solicitado en base al enunciado será graficado utilizando el nivel de confianza obtenido anteriormente en la pregunta 1, de esa forma el gráfico resultante es el siguiente:

```{r, echo = F}
alfa <- nivel_significancia
n <- 100
media_nula <- 10
sigma <- 1

medias_verdaderas <- seq(9.6,10,0.001)
deltas <- medias_verdaderas - media_nula
deltas_norm <- deltas / sigma

f_u <- function(x) pwr.norm.test(x,
                                 n = n,
                                 sig.level = alfa,
                                 alternative = "less")$power

poder_u <- sapply(deltas_norm, f_u)

datos_a <- data.frame(medias_verdaderas,poder_u)
datos_l <- datos_a %>% pivot_longer(-medias_verdaderas, 
                                    names_to = "Tipo", 
                                    values_to = "Poder")

datos_l$Tipo <- factor(datos_l$Tipo,
                       labels = c("Unilateral"))

g <- ggline(datos_l, 
            x = "medias_verdaderas", 
            y = "Poder",
            color = "Tipo", 
            numeric.x.axis = TRUE, 
            plot_type = "l")

g <- g + labs(x = "Media Poblacional")
g <- g + labs(title = "Variacion de Poder segun Media")
g <- ggpar(g,legend = c(.85, .35))
g
```

##### 4.- Considerando un volumen medio de 10 litros, ¿cuántos bidones deberían revisarse para conseguir un poder estadístico de 0,7 y un nivel de significación de 0,05?

R: En estricto rigor según enunciado, se nos está solicitando la cantidad de la muestra denotada por n, así, se planea usar la **función pwr.norm.test**, propia de la librería **pwr**.

Esta función nos solicita los siguientes argumentos:

**d:** Tamaño del efecto (normalizado). Usualmente esta medida viene dada por d = (x - x0)/s, donde en este caso, se utilizará x = 9.85 y x0 = 10.

**n:** Tamaño de la muestra. Lo buscado.
  
**sig.level:** Nivel de significancia. Este parámetro viene dado por el enunciado, que es de 0,05.
  
**power:** Poder de la prueba. Este parámetro viene dado por el enunciado, que es de 0,7.
  
**alternative:** Tipo de hipótesis alternativa. Para este parámetro se utilizará "less", debido a que se plantea una hipótesis unilateral.
  
De esa forma, se obtiene la siguiente prueba:

```{r, echo = F}
d <- (9.85 - 10)
alpha <- 0.05
power <- 0.7

prueba <- pwr.norm.test(d = d,
                        n = NULL,
                        sig.level = alpha,
                        power = 0.7,
                        alternative = "less")
prueba
```

Y no solo eso, si no que además, el valor específico solicitado de la muestra para conseguir tanto un poder de 0.7 y un nivel de significancia del 0.05 es de `r ceiling(prueba$n)` aproximadamente.

##### 5.- ¿Alcanzaría esta muestra para detectar la diferencia que la ingeniera sospecha que existe entre las dos máquinas de la planta con al menos las mismas probabilidades de cometer errores?

R: Como se nos habla respecto a probabilidades, podemos suponer que buscamos hacer una prueba de la diferencia de dos proporciones se utilizará la **función pwr.2p.test**, propia de la librería **pwr**.

Esta función nos solicita los siguientes argumentos:

**h:** Tamaño del efecto (h de Cohen). Por calcular a través de la función *ES.h(p1,p2)*.

**n, n1, n2:** Tamaño/s de la/s muestra/s. Viene dado por enunciado.
  
**sig.level:** Nivel de significancia. Este parámetro por convención se utilizará un nivel de 0,05.
  
**power:** Poder de la prueba. Lo buscado
  
**alternative:** Tipo de hipótesis alternativa. Para este parámetro se utilizará "two.sided", debido a que se plantea una hipótesis bilateral.
  
De esa forma, se obtiene la siguiente prueba:

```{r, echo = F}
h <- ES.h(0.9, 0.96)

prueba <- pwr.2p.test(h = h,
                      n = 50,
                      sig.level = 0.05,
                      alternative = "two.sided")
prueba
```

Obteniéndose así un valor poder de `r prueba$h`, concluyendo que no alcanzaría la muestra para detectar la diferencia que la ingeniera sospecha, debido al bajo poder de la misma.
