---
title: "condiciones"
author: "Nicolas"
date: "2024-11-11"
output: html_document
---

```{r setup, include=FALSE}
knitr::opts_chunk$set(echo = TRUE)
```

librerias:
```{r}
library('TeachingDemos')  # z.test, t.test
library('RVAideMemoire')
library('ez')
library('DescTools')
```


## condiciones:

# PARAMETRICA       - MEDIA
===Z test===
- observaciones independientes
- si n >= 30 asumir sd muestral igual a poblacional
  si n < 30 se debe conocer la sd poblacional
- muestra pertenece a poblacion normal

```{r}
z.test(x, mu, stdev, alternative, conf.level)
```
x:            vector con observaciones de la muestra
mu:           valor nulo
stdev:        desviacion estandar de la poblacion
alternative:  "two.sided", "less", "greater" (media de la poblacion mayor al valor nulo)
conf.level:   nivel de confianza (1-alfa)

===T test===
- observaciones independientes
- muestra pertenece a poblacion normal

```{r}
t.test(x, mu, alternative, conf.level)
```

===T test para 2 muestras correlacionales===
- ambas muestras cumplen condiciones de T test

```{r}
t.test(x, y, paired=TRUE, mu, alternative, conf.level)
```

===T test para 2 muestras independientes===
- ambas muestras cumplen condiciones de T test
- muestras independientes

```{r}
t.test(x, y, paired=FALSE, mu, alternative, conf.level)
```

# PARAMETRICA       - PROPORCION
===metodo de Wald===
- observaciones de la muestra independientes
- condicion de exito-fracaso: + de 10 exitos y + 10 fracasos observados en la muestra: n*p>=10 n(1-p)>=10

===metodo de Wald para dos proporciones===
- ambas muestras pertenecen a poblacion normal
- muestras independientes entre si

===metodo de Wilson===

```{r}
prop.test(x, n, p, alternative, conf.level)
```
x:            cantidad de exitos en la muestra
n:            tamaño de la muestra
p:            valor nulo (=NULL por defecto)
alternative:  "two.sided", "less", "greater" (media de la poblacion mayor al valor nulo)
conf.level:   nivel de confianza (0.95 por defecto)

# NO PARAMETRICA    - PROPORCION
===chi cuadrado de Pearson o de Asociacion===
- observaciones independientes entre si
- 5 o mas observaciones por grupo
- una variable dicotomica

```{r}
chisq.test(tabla)
```

===prueba exacta de Fisher===
- observaciones independientes
- ambas variables dicotomicas

```{r}
fisher.test()
```

===prueba de McNemar===
- ambas variables dicotomicas

```{r}
mcnemar.test()
```

===prueba Q de Cochran===
- variable de respuesta es dicotomica
- variable independiente es categorica
- observaciones independientes
- n*k >= 24   n: tamaño muestra   k: cantidad de niveles en variable independiente

```{r}
cochran.qtest(formula, data, alpha)
```
formula:      formula de la forma: respuesta ~ tratamientos | bloques
data:         matriz de datos en formato largo
alpha:        nivel de significancia

# PARAMETRICA       - MEDIA       - >2 muestras independientes
===ANOVA de una via para muestras independientes===
- variable dependiente sigue una escala de intervalos iguales
- las k muestras se obtienen de forma aleatoria e independiente
- muestras provienen de poblacion normal
- poblacion de las muestras tienen las mismas varianzas

```{r}
aov(formula, data)
```

```{r}
ezANOVA(data, dv, wid, between, return_aov)
```
data:         data.frame con los datos
dv:           variable independiente
wid:          variable (factor) con el identificador de cada instancia
between:      variable independiente (factor)
return_aov:   si es verdadero retorna un objeto tipo aov para uso posterior


```{r}
# post-hoc
TukeyHSD(x, which, ordered, conf.level)
```
x:            modelo ANOVA tipo aov
which:        string con el nombre de la variable para la que se calculan las diferencias
ordered:      si TRUE, diferencias positivas
```{r}
# post-hoc
ScheffeTest(x, which, contrasts, conf.level)
```
contrasts:    matriz con los contrastes: contraste es una columna

# PARAMETRICA       - MEDIA       - >2 muestras apareadas
===ANOVA de una via para muestras correlacionadas===
- variable dependiente sigue una escala de intervalos iguales
- mediciones son independientes al interior de cada grupo
- muestras provienen de poblacion normal
- varianza entre diferentes niveles de medidas repetidas son iguales    -> prueba de esfericidad de Mauchly ezANOVA

# NO PARAMETRICA    - MEDIA       - 2 muestras independientes
===suma de rangos de Wilcoxon o U de Mann-Whitney===
- muestras independientes
- escala de mediciones por lo menos ordinal

# NO PARAMETRICA    - MEDIA       - 2 muestras apareadas
===prueba de rangos con signo de Wilcoxon===
- pares de observaciones independientes
- escala de mediciones por lo menos ordinal

# NO PARAMETRICA    - MEDIA       - >2 muestras independientes
===Kruskal-Wallis===
- variable independiente debe tomar a lo menos 2 niveles
- escala de variable dependiente a lo menos ordinal
- observaciones independientes

# NO PARAMETRICA    - MEDIA       - >2 muestras correlacionales
===prueba de Friedman===
- variable independiente categorica de al menos 3 niveles
- escala de variable dependiente a lo menos ordinal
- observaciones son una muestra aleatoria independiente de la poblacion



